臺灣高等法院高雄分院刑事判決　　　　 96年度上易字第423號
上　訴　人　臺灣高雄地方法院檢察署檢察官
被　　　告　乙○○
上列上訴人因被告詐欺案件，不服臺灣高雄地方法院96年度易字
第361 號中華民國96年3 月20日第一審判決（起訴案號：臺灣高
雄地方法院檢察署95年度偵字第33028 號），提起上訴，本院判
決如下：
    主  文
上訴駁回。
    理  由
一、公訴意旨略以：乙○○與其前夫丙○○（另經原審通緝中）
    明知經濟能力早陷於週轉不靈，猶共同意圖為自己不法之所
    有，於民國（下同）93年7 月間，丙○○以乙○○娘家欲修
    繕房屋為由，向甲○○買受鋼筋1 批，並在其臺南縣新營市
    ○○街31巷48弄8 號住處，簽發乙○○為發票人之支票1 紙
    【付款人日盛國際銀行（下稱日盛銀行）新營分行、發票日
    93年9 月14日、票面金額新臺幣（下同）409,000 元、票號
    CC0000000 號，下稱系爭支票】交付甲○○，作為上開貨款
    之擔保；且於乙○○面前向甲○○佯稱：乙○○係在日盛銀
    行任職，該支票絕對不會跳票等語。詎系爭支票屆期竟遭退
    票，甲○○始發現受騙，因認被告乙○○涉犯刑法第33 9
    條第1 項之詐欺取財罪嫌。
二、按犯罪事實應依證據認定之，無證據不得認定犯罪事實；不
    能證明被告犯罪者，應諭知無罪之判決，刑事訴訟法第154
    條第2 項及第301 條第1 項分別定有明文。次按認定不利於
    被告之事實，須依積極證據，苟積極證據不足為不利於被告
    事實之認定時，即應為有利於被告之認定，更不必有何有利
    之證據；又事實之認定，應憑證據，如未能發現相當證據，
    或證據不足以證明，自不能以推測或擬制之方法，以為裁判
    基礎。而刑事訴訟法上所謂認定犯罪事實之積極證據，係指
    適合於被告犯罪事實之認定之積極證據而言，雖不以直接證
    據為限，間接證據亦包括在內；然而無論直接或間接證據，
    其為訴訟上之證明，須於通常一般之人均不致有所懷疑，而
    得確信其為真實之程度者，始得據為有罪之認定，倘其證明
    尚未達到此一程度，而有合理之懷疑存在時，致使無從形成
    有罪之確信，根據「罪證有疑，利於被告」之證據法則，即
    不得遽為不利被告之認定（最高法院30年度上字第816 號、
    29年度上字第3105號、40年度台上字第86號及76年度台上字
    第4986號判例意旨參照）。
三、按被告以外之人於審判外之言詞或書面陳述，除法律有規定
    者外，不得作為證據；又被告以外之人於審判外之陳述，雖
    不符刑事訴訟法第159 條之1 至第159 條之4 之規定，而經
    當事人於審判程序同意作為證據，法院審酌該言詞陳述或書
    面陳述作成時之情況，認為適當者，亦得為證據；另當事人
    、代理人或辯護人於法院調查證據時，知有第159 條第1 項
    不得為證據之情形，而未於言詞辯論終結前聲明異議者，視
    為有前項之同意，刑事訴訟法第159 條第1 項、第159 條之
    5 分別定有明文。本件檢察官、被告於本院準備程序時，就
    原審判決所引用各項證據（含傳聞證據、非傳聞證據及符合
    法定傳聞法則例外之證據）之證據能力均明示同意有證據能
    力（見本院卷第22頁），且於本院言詞辯論終結前，檢察官
    、被告對於卷附具有傳聞證據性質之證據，既均已知其情，
    均未聲明異議，本院認該具有傳聞證據性質之證據，並無任
    何違法取證之不適當情形，以之作為證據使用係屬適當，自
    得採為認定事實之證據。
四、公訴人認被告乙○○涉犯詐欺取財罪嫌，無非係以告訴人甲○○之指訴，被告於檢察官偵查時之供述及卷付退票理由單
    1 紙為論據。惟訊據被告堅決否認有何詐欺取財犯行，辯稱
    ：伊前夫丙○○從事鋼鐵生意，使用伊名義之支票已10餘年
    ，但伊是家庭主婦，不管丙○○金錢週轉之事，甲○○到伊
    住處，伊在家很正常，但未聽見丙○○有說伊娘家要修繕房
    屋及伊在日盛銀行任職的話，伊無詐欺等語。
五、經查：
  (一)被告自警詢起至本院審理時止，對其於10餘年前即同意前夫
    丙○○簽發伊為發票人之支票以供生意週轉，及丙○○曾簽
    發上開系爭支票予告訴人甲○○，而該支票經甲○○提示後
    ，因存款不足及拒絕往來戶而遭退票等事實，均供承不諱，
    復有系爭支票及退票理由單影本各1 紙可稽（見他字卷第4
    頁），此部分之事實，應堪認定。
  (二)告訴人甲○○於原審審理時證稱：丙○○係撥打電話訂貨，
    電話中，丙○○表示其太太即被告在旁，且被告在日盛銀行
    上班，但伊並未與被告通話，無法確定被告是否在旁，事後
    亦未向被告查證此事；嗣被告、丙○○係在臺南縣新營市○○街31巷48弄8 號住處客廳內，交付系爭票據，當時係由丙○○開立系爭支票交付，被告則坐在旁邊，並未講話，而丙○○則表示以該支票支付貨款，當日僅單純談論支票交付，
    並未談及被告在日盛銀行上班、被告娘家修繕之事，且事後
    伊亦未向被告求證等語（見原審卷第22至第26頁）。準此，
    告訴人出售本件鋼材予丙○○，顯係先與丙○○透過電話聯
    繫，於電話中達成交易約定後，始於事後再至被告住處，由
    丙○○簽發被告為發票人之系爭支票支付予告訴人，並非告
    訴人至被告住處，在被告面前與丙○○洽談本件買賣後，再
    簽發系爭支票，應堪認定。則被告於本件買賣過程中既未曾
    與告訴人就買賣各項有關事宜為接洽、聯繫，公訴人所指丙○○在被告面前，向告訴人佯稱被告在日盛銀行上班云云，
    已非有據。又告訴人與丙○○為本件買賣細節之通話時，僅
    係依丙○○通話時之陳述而認被告當時在場，惟丙○○於通
    話時之所在為何？究竟以被告住處電話或行動電話或其他公
    用電話與告訴人通話？被告與丙○○當時固為夫妻關係，惟
    依卷內證據資料並無法證明被告參與丙○○生意之經營，則
    被告所稱伊為家庭主婦一節，應非不可採信。而告訴人既未
    親見或親聞其與丙○○為通話時被告確實在旁，加以丙○○
    為從事鋼鐵買賣生意之從業人員，被告則係家庭主婦觀之，
    丙○○既與告訴人談論生意，自以在住處外之營業處所為本
    件通話居多，則被告在場之機會顯然甚低，應堪認定。是尚
    難僅因丙○○片面陳述其與丙○○談論生意之時被告在旁，
    即推認丙○○對告訴人施用詐術時，被告亦共同參與甚明。
    再者，丙○○係在被告住處交付系爭支票予告訴人，被告既
    係家庭主婦而未參與本件買賣事務，於身為客人之告訴人到
    訪時，被告在旁作陪或招待或處理其他家事，均屬正常，焉
    能僅因交付系爭支票時被告在場，遽以推認被告有何共同詐
    騙之犯意聯絡？且被告於丙○○交付系爭支票時始終並未講
    話，已如上述，顯見被告並未對告訴人施用詐術，亦難認被
    告參與該詐騙行為。從而，就客觀行為而言，被告並未參與
    詐術行為之實行，應堪認定。
  (三)告訴人於原審審理時又證稱：丙○○交付系爭支票時，如與
    被告無關，被告自應當場異議，不應保持沉默，故認被告與
    丙○○有共同詐欺之意思等語（見原審卷第25頁）。惟告訴
    人與丙○○生意往來已有2 年，期間曾收受被告名義簽發之
    支票10餘次，被告並未參與買賣，且交付系爭支票當日，係
    由丙○○簽發交付支票等情，已據告訴人於原審審理時證述
    明確（見原審卷第24頁、第25頁）。因在歷次交易行為中，
    均由丙○○出面接洽，且當告訴人收受系爭支票時，被告雖
    在場，但該支票仍由丙○○簽發、交付，被告並未經手，足
    見關於鋼材買賣事宜，均由丙○○負責經營，被告雖為系爭
    支票之發票人，然實際上均係由丙○○保管、簽發。否則被
    告如管有支票，且參與經營鋼材買賣事宜，為何仍須由丙○○簽發支票，被告不當場簽發系爭支票交付告訴人。是被告
    辯稱：因丙○○從事生意，故同意丙○○使用其支票，但不
    知丙○○與告訴人間之生意往來等語，尚非無據。則被告僅
    係單純將支票交予丙○○使用，並未經手業務經營，故於丙○○、告訴人談論交付系爭支票時，並未當場表示異議，亦
    屬情理之常；而丙○○仍因涉犯詐欺案件通緝中，本院因而
    傳喚未到，公訴人因於本院審理時陳明捨棄傳喚丙○○在卷
    （見本院卷第55頁），是尚難因此即認被告與丙○○有詐欺
    取財之犯意聯絡。
  (四)被告與丙○○間有10餘年之夫妻關係，雖係同財共居，惟其
    並未參與丙○○之生意經營，其家中經濟狀況應屬丙○○最
    為清楚，被告是否得知全盤狀況並非無疑。即使被告知悉丙○○之生意經營陷入困境，但事業經營受景氣良寙影響至大
    ，事業從艱困中絕處逢生者所在多有，並非艱困事業之經營
    者必然採取詐騙行為以獲取不法利益進而使事業獲得重生之
    機；被告與丙○○既為夫妻，對於丙○○之營生行為並無參
    與，何能僅因其為丙○○之妻，即遽為推論被告與丙○○有
    詐欺之犯意聯絡？且被告既已於10餘年前即同意丙○○使用
    支票以為生意週轉之用，衡情焉有於丙○○遭逢困局時終止
    其簽發支票之授權或取回該支票簿，而加重丙○○事業之困
    境之理？再者，夫妻關係至為親密，同財共居乃屬當然，家
    庭生活分工尤屬必要，社會生活中夫負責經營事業並使用妻
    之票據以為週轉，妻則負責料理家庭、子女等事務，夫對妻
    之家庭事務茫然不知，妻對夫之具體生意內容、需要不予過
    問之家庭模式屢見不鮮。則夫於經營事業不順，經濟情狀變
    差而使用詐術騙人財物時，顯難僅因夫使用妻之支票付款即
    推認妻必為詐欺罪之共犯甚明。公訴人以被告與丙○○係夫
    妻，被告於經濟狀況不佳下，猶同意丙○○簽發其名義之系
    爭支票，遽認被告亦為本件詐欺行為之共犯，顯屬速斷。
  (五)綜上所述，被告於客觀上並無對告訴人施用詐術之行為，且
    主觀上亦與丙○○並無犯意聯絡，是被告應無詐欺取財犯行
    。從而，檢察官認被告有詐欺取財之犯行，即有誤會。此外
    ，復查無其他積極證據足資證明被告有檢察官所指之犯行，
    因不能證明被告犯罪，依法應為無罪判決之諭知。
六、原審因而以不能證明被告犯罪，而為被告無罪之諭知，核無
    違誤；檢察官上訴意旨，猶執前詞，指摘原判決不當，為無
    理由，應予駁回。
據上論斷，應依刑事訴訟法第368 條，判決如主文。
本案經檢察官許月雲到庭執行職務。
中　　華　　民　　國　　96　　年　　7 　　月　　18　　日
                  刑事第四庭    審判長法官　蕭權閔
                                      法官　陳吉雄
                                      法官　林水城
以上正本證明與原本無異。
本判決不得上訴。
中　　華　　民　　國　　96　　年　　7 　　月　　18　　日
　　　　　　　　　　　　　　　　　　書記官　吳新貞
